臺灣屏東地方法院民事判決　　　　　　　 98年度訴字第454號
原　　　告　蘇永勝
訴訟代理人　黃金龍律師
被　　　告　劉邱秀香
　　　　　　劉庚全
共　　　同
訴訟代理人　陳麗珍律師
複代 理 人　湯瑞科律師
上列當事人間請求侵權行為損害賠償等事件，本院於民國100 年
1 月25日言詞辯論終結，判決如下：
    主      文
被告應連帶給付原告新臺幣貳佰壹拾壹萬柒仟玖佰陸拾捌元，及
自民國九十八年二月七日起至清償日止，按週年利率百分之五計
算之利息。
原告其餘之訴駁回。
訴訟費用由被告連帶負擔四分之三，餘由原告負擔。
本判決第一、三項於原告以新臺幣柒拾萬元供擔保後，得假執行
；但被告如於執行標的物拍定、變賣前，以新台幣貳佰壹拾壹萬
柒仟玖佰陸拾捌元為原告預供擔保，得免為假執行。
原告其餘假執行之聲請駁回。
    事實及理由
壹、按訴狀送達後，原告不得將原訴變更或追加他訴，但請求之
    基礎事實同一者，或擴張或減縮應受判決事項之聲明者，不
    在此限，民事訴訟法第255 條第1 項第2 款、第3 款定有明
    文。所謂請求之基礎事實同一者，係指變更或追加之訴與原
    訴之原因事實，有其社會事實上之共通性及關聯性，而就原
    請求所主張之事實及證據資料，於變更或追加之訴得加以利
    用，且無害於他造當事人程序權之保障，俾符訴訟經濟者稱
    之。本件原告原起訴主張被告劉邱秀香就其與訴外人劉庚停
    、藍愛淑三人所共有之坐落屏東縣長治鄉○○段550 地號土
    地（下稱原共有土地）經本院判決分割確定後，於申請分割
    登記完竣前，利用執行人員不知判決分割之機會，與其夫即
    被告劉庚全共同向本院民事執行處（下稱執行法院）僭稱其
    仍為共有人，而具狀聲明優先承購其他共有人藍愛淑之應有
    部分萬分之3359（下稱系爭應有部分），使不知情之執行人
    員誤將業經原告得標拍定之不動產，改由被告劉邱秀香優先
    承購，致原告受有未能取得系爭應有部分之所有權，受有經
    濟上及使用價值之所失利益之損害，爰依民法第184 條第1
    項前段（先位主張）或後段（備位主張）並第185 條規定，
    請求被告應連帶賠償原告所受之損害。於訴狀送達後，原告
    為訴之變更、追加，請求就原先位及備位主張改為擇一判決
    ，並依民法第179 條規定追加備位主張請求被告劉邱秀香應
    返還不當得利，其請求之基礎事實均係關於無優先承購權人
    聲請優先承購經獲准致生損害之賠償，所不同者，在於前者
    侵權行為以有故意或過失為要件，後者不當得利則否，兩者
    有其社會事實上之共通性及關聯性，原請求所主張之事實及
    證據資料，於追加之訴得加以利用，且無害於被告程序權之
    保障，而符合訴訟經濟之要求，則原告所為訴之變更追加，
    於法自無不合，應予准許。又原告原請求被告應連帶給付新
    台幣（下同）441 萬9,000 元本息，於訴狀送達後，改為請
    求給付284 萬9,000 元本息，核屬減縮應受判決事項之聲明
    ，於法亦無不合，應予准許，合先敘明。
貳、原告主張：被告劉邱秀香於92年間委任被告劉庚全為訴訟代
    理人，以其餘共有人劉庚停、藍愛淑為被告，起訴請求本院
    以判決分割原共有土地，嗣藍愛淑於訴訟中之93年1 月26日
    死亡，並因其所有順位繼承人均拋棄繼承，而由法院指定藍
    忠勝為遺產管理人承受訴訟，原共有土地於94年10月31日經
    本院以92年度訴字第747 號判決分割，該判決於94年12月2
    日確定，此後被告劉邱秀香即不具原共有土地之共有人身分
    。於原共有土地分割訴訟進行中，因藍愛淑積欠債務，經其
    債權人臺灣銀行股份有限公司於93年9 月10日，向執行法院
    聲請以93年度執字第16883 號清償債務強制執行事件拍賣藍
    愛淑所遺系爭應有部分，並經執行法院將定於94年9 月1 日
    以底價585 萬元第一次拍賣系爭應有部分之拍賣公告送達被
    告劉邱秀香，並由被告劉庚全於94年8 月12日代為收受，嗣
    該次拍賣改於94年9 月22日進行，連同94年10月20日第二次
    拍賣（底價468 萬元）及94年11月10日第三次拍賣（底價為
    374 萬4,000 元），均因無人出價而流標；嗣經債權人聲請
    執行法院於95年3 月9 日以底價299 萬6,000 元進行特別變
    價程序之減價拍賣時，由原告出價300 萬1,000 元得標拍定
    。原共有土地經本院判決分割確定後，被告劉邱秀香雖已不
    具原共有土地之共有人身分，惟於系爭應有部分經執行法院
    拍定前，原共有人均未就分割結果，持該確定判決向地政機
    關辦竣分割登記，亦未向執行法院陳報業經判決分割確定之
    事實，致不知情之執行人員於原告得標拍定後，仍依當時土
    地登記現況通知原共有土地其他共有人劉庚停及被告劉邱秀
    香，詢問是否行使共有人之優先承購權，詎被告二人竟共同
    故意以不法侵害原告之意思，於95年3 月17日以被告劉邱秀
    香仍係原共有土地共有人之身分，具狀向執行法院聲請優先
    承購，致不知情之執行人員陷於錯誤，誤認被告劉邱秀香仍
    為共有人而准其於95年4 月3 日以拍定價額優先承購，並據
    以排除原告拍定之效力，被告劉邱秀香取得執行法院所核發
    之不動產權利移轉證書後，於95年4 月20日辦理拍賣及判決
    分割共有物登記，取得系爭應有部分分割後之新地號即同段
    550 之1 地號土地所有權，並於96年5 月17日以買賣為原因
    而移轉所有權予訴外人劉義忠、劉義雄、劉義豐三人共有，
    致原告受有未能取得該拍定標的所有權之經濟上及使用價值
    等損害，所失利益核計為284 萬9,000 元（即以第一次拍賣
    底價585 萬元減除拍定價格300 萬1,000 元之差額），原告
    爰先位主張依民法第184 條第1 項前段或後段並第185 條規
    定，請求被告應連帶給付284 萬9,000 元，及自起訴狀送達
    翌日即98年2 月7 日起至清償日止，按週年利率百分之5 計
    算之利息；另備位主張依民法第179 條規定，請求被告劉邱
    秀香應給付上開金額及利息；並聲明願供擔保，請准宣告假
    執行。
參、被告則以：被告劉邱秀香因不諳土地分割事宜，故委任被告
    劉庚全為訴訟代理人處理原共有土地之分割訴訟，並於分割
    判決確定後，由被告劉庚全委請專業代書即地政士楊毅文辦
    理土地分割登記事宜，被告並未過問辦理進度，該代書基於
    為被告節省權狀費用之利益，方併同辦理拍賣及判決分割共
    有物登記；被告均係不知法律之人，並不知悉原共有土地分
    割判決確定後，被告劉邱秀香即非共有人，又豈知會有優先
    購買資格不符之情，以致接獲執行法院通知其得主張優先購
    買系爭應有部分時，始基於信賴而為優先承購之意思表示，
    並非主動向執行法院為之，且執行人員對聲請優先承購者是
    否具備共有人之資格，本有實質審查權，該公務員既有實質
    審查權，被告自無侵權行為可言。又原告之父蘇信於原共
    有土地分割訴訟審理中曾到場作證，足見原告應知悉原共有
    土地已非共有，則其於執行法院通知原共有人詢問是否優先
    承購時，自應聲明異議，其捨此不為，今始主張被告侵權，
    將己身怠於行使權利之不利益歸諸被告，顯有違誠信。且台
    灣屏東地方法院檢察署檢察官97年度偵字第3068號及97年度
    偵字第5897號聲請簡易判決處刑書雖起訴被告，然該處刑書
    亦謂原告未因前開案件而受有任何損害，嗣本院刑事庭亦以
    98年度簡上字第224 號判決被告無罪在案。再者，系爭應有
    部分經第一、二、三次拍賣時，均無人投標應買，顯見並無
    該價值，否則應買者早已絡繹不絕，而估價報告書之估價結
    果均來自假設狀況，而該假設情形可能未存在或未發生，且
    該區域內既無農業用地之交易情形，則估價報告雖以鄰近地
    區互為比較，惟其無法混為一談等語，資為抗辯。並聲明：
    (一)原告之訴及假執行之聲請均駁回。(二)如受不利判決，願供
    擔保，請准宣告免為假執行。
肆、兩造就下列事實均不爭執，復經本院調取上述92年度訴字第
    747 號分割共有物事件及93年度執字第16883 號強制執行卷
    宗閱明無訛，應可信實：
  (一)原共有土地係被告劉邱秀香、訴外人劉庚停及藍愛淑三人所
    共有，被告劉邱秀香92年間起訴請求本院判決分割上開共有
    土地，並委任其夫即本件共同被告劉庚全為訴訟代理人，嗣
    因共有人藍愛淑於訴訟中之93年1 月26日死亡，且其所有順
    位繼承人均拋棄繼承，而由法院指定藍忠勝為遺產管理人承
    受訴訟，原共有土地於94年10月31日經本院以92年度訴字第
    747 號判決分割，該判決於94年12月2 日確定。
  (二)於原共有土地分割訴訟進行中，因藍愛淑積欠債務，經其債
    權人臺灣銀行股份有限公司於93年9 月10日，向執行法院聲
    請以93年度執字第16883 號強制執行拍賣藍愛淑所遺系爭應
    有部分，並經執行法院將定於94年9 月1 日以底價585 萬元
    第一次拍賣系爭應有部分之拍賣公告送達被告劉邱秀香，由
    被告劉庚全於94年8 月12日代為收受，嗣該次拍賣改於94年
    9 月22日進行，連同94年10月20日第二次拍賣（底價468 萬
    元）及94年11月10日第三次拍賣（底價為374 萬4,000 元）
    ，均因無人出價而流標；嗣經債權人聲請執行法院於95年3
    月9 日以底價299 萬6,000 元進行特別變價程序之減價拍賣
    時，由原告出價300 萬1,000 元得標拍定。
  (三)原共有土地雖經本院判決分割確定，惟原共有人均未就分割
    結果，持該確定判決向地政機關辦理分割登記，亦未向執行
    法院陳報該共有土地業經判決分割。執行法院於原告就系爭
    應有部分出價300 萬1,000 元得標拍定後，即依當時土地登
    記現況通知其他共有人劉庚停及被告劉邱秀香，詢問是否行
    使共有人之優先承購權，被告劉邱秀香於95年3 月17日具狀
    聲請優先承購，並於95年4 月3 日繳清價金300 萬1,000 元
    ，95年4 月14日取得執行法院所核發之不動產權利移轉證書
    ，並於95年4 月20日辦竣拍賣及判決分割共有物登記，96年
    5 月17日以買賣為原因而移轉所有權予訴外人劉義忠、劉義
    雄、劉義豐三人共有。
伍、被告劉邱秀香、劉庚全是否構成民法第184 條第1 項後段之
    故意以背於善良風俗之方法，加損害於他人之侵權行為，而
    應依民法第185 條規定對原告連帶負損害賠償責任？原告得
    請求被告賠償之金額為若干？
一、民法第184 條第1 項後段之請求權基礎，應具備三個要件：
    (一)須侵害他人權利或利益，致生損害；(二)須背於善良風俗；
    (三)須有侵害的故意。茲就兩造之主張及抗辯論述如下：
  (一)侵害行為包括作為及不作為，惟不作為須違反依善良風俗應
    為作為的義務。其所受保護的，除權利外，尚包括利益在內
    ，而所謂利益，則兼指純粹財產上利益（純粹經濟上損失）
    及精神自由等非財產利益。加害行為與權益受侵害之間（責
    任成立），權益受侵害與損害（責任範圍）之間須具因果關
    係（參王澤鑑，侵權行為法，88年版，第一冊，326 頁）。
    經查原共有土地於94年10月31日經本院以92年度訴字第747
    號判決分割，並於94年12月2 日確定後，執行法院始於95年
    3 月9 日以底價299 萬6,000 元進行系爭應有部分之特別變
    價程序之減價拍賣，並由本件原告出價300 萬1,000 元得標
    拍定之事實，為兩造所不爭執，並經本院調取各該訴訟及強
    制執行卷宗閱明無訛。而按共有物之分割，經分割形成判決
    確定者，不待登記，即生共有關係終止及各自取得分得部分
    所有權之效力，共有人對於他共有人分得部分，亦喪失共有
    權利（最高法院43年台上第1016號、51年台上第2641號判例
    參照）。準此以言，本件原共有土地於94年10月31日經本院
    以92年度訴字第747 號判決分割，並於94年12月2 日確定後
    ，縱未經分割登記，被告劉邱秀香就其他共有人分得之土地
    ，依法不得主張係共有人，更不得就其他共有人分得部分經
    法院強制執行拍賣時，主張其仍係共有人而有優先承購權，
    此法律效果自不因被告主觀上知或不知而有異。
  (二)按優先承買權人之身分基準時點係以拍定時為準；執行法院
    於不動產拍定時，應通知債權人提出最新不動產登記謄本，
    其目的在供核對優先承買人之用，以免因拍賣歷時甚久，優
    先承買權人有所變動而發生錯誤（法院辦理民事執行實務參
    考手冊第288 頁參照）。是以，執行法院通知被告劉邱秀香
    及劉庚停陳報是否行使共有人之優先承購權時，除詢問優先
    承購意願外，並兼有確認其共有人身分，資為實質審查之作
    用自明。而本件原共有土地之分割判決雖於94年12月2 日確
    定，惟各共有人迄系爭應有部分拍定前，均未就分割結果，
    持該確定判決向地政機關辦竣分割登記，亦未向執行法院陳
    報該共有土地業經判決分割等情，業如前述，足見執行法院
    縱通知債權人提出最新不動產登記謄本，惟因尚未完成判決
    共有物分割登記，自無從依不動產登記謄本之記載，得知土
    地共有情形已因判決分割而發生變化。被告劉邱秀香既為該
    分割判決之當事人，被告劉庚全則為其訴訟代理人，渠等就
    原共有土地業經分割確定之事實，自難諉為不知，惟渠等不
    僅消極地未向執行法院陳報原共有土地業經判決分割之情，
    更進而利用執行人員不知情而陷於錯誤之機會，積極地冒稱
    被告劉邱秀香仍為共有人並具狀聲明行使優先承購權，使不
    知情之執行人員誤將原應由業已得標拍定之原告取得之系爭
    不動產，改由冒稱共有人之被告劉邱秀香優先承購，核其利
    用執行人員之不知情陷於錯誤，冒稱共有人而具狀聲明優先
    承購之欺罔行為，應屬以背於善良風俗之方法，加損害於他
    人（參王澤鑑著，侵權行為法，第一冊，第335 頁至第338
    頁）。
  (三)至被告雖就此辯稱因信賴法院所發之文書，以為可以優先承
    購，不知已非共有人，依法不得承購，亦無義務陳報分割之
    事實，並無故意過失，且原告之父蘇信於原共有土地分割
    訴訟審理中曾到場作證，足見原告應知悉原共有土地已非共
    有，則其於執行法院通知原共有人詢問是否優先承購時，自
    應聲明異議，其捨此不為，今始主張被告侵權，將己身怠於
    行使權利之不利益歸諸被告，顯有違誠信等語。惟執行法院
    通知被告劉邱秀香及劉庚停陳報是否行使共有人之優先承購
    權時，除詢問優先承購意願外，兼有確認其共有人身分之作
    用，然並非命令被告優先承購，倘共有人無意優先承購，固
    如被告所言，並無義務陳報判決分割之事實，惟被告既為取
    得單獨所有之目的，而訴請法院判決分割以終止共有，則其
    辯稱不知分割判決確定之法律效果係取得單獨所有，不知已
    非共有人云云，顯已悖於其起訴請求法院判決分割之目的甚
    明，此部分辯解委無足採；其次，原告如於拍定時確知悉原
    共有土地已非共有，卻未向執行法院聲明異議，固如被告所
    言係有違誠信，然原告既非共有人，亦未參加共有物分割訴
    訟，何能確知原共有土地已非共有，況原告之父知悉並不等
    同原告知悉，是以原告有違誠信之事實尚待被告舉證證明，
    惟同理可證，被告為分割訴訟之起訴原告及訴訟代理人，更
    應知悉原共有土地確因分割判決確定已非共有之事實，則渠
    等利用執行人員之不知情陷於錯誤之機會，冒稱共有人而具
    狀聲明優先承購之欺罔行為，益徵渠等違反誠實信用原則而
    有背於善良風俗。且按民法第184 條第1 項後段所謂故意，
    包括直接故意及間接故意（未必故意）。前者係指行為人對
    於損害之發生，明知並有意使其發生；後者係指預見損害發
    生，而其發生並不違背其本意而言。本件被告係於原告拍定
    後始聲明優先承購，其目的自係排除原告拍定之效力，則渠
    等對於原告將因此不能取得拍賣標的之所有權而受不利益之
    事實，何能謂被告非明知並有意使其發生或其發生違背被告
    之本意。況就故意言，對於違法雖無認識，若對於客觀上違
    法之事實有所認識，則雖不認識行為之違法性，仍足構成故
    意（孫森焱著，民法債編總論，上冊，第239 頁）。「故意
    」應別於「背於善良風俗」而認定，但背於善良風俗的行為
    常可供證明故意的存在。且加害人對於其行為之「背於善良
    風俗」不須有所認識，僅須認識構成「背於善良風俗」的事
    實，即為已足，以避免被害人舉證之困難，並使加害人不因
    其鬆懈的判斷或誤認而得以免責。故意的成立不以確知因果
    關係、個別被害人或損害範圍為必要，惟仍須對其損害的過
    程及可能的損害有所認識（參王澤鑑，侵權行為法，第一冊
    ，第328 頁至第329 頁）。行為人並無須出於詐害的態度，
    苟行為人有嚴重過失之行為，可認為不誠實之表現，雖非詐
    偽之意，亦不妨為違背善良風俗（參史尚寬，債法總論，第
    116 頁）。又被告劉邱秀香係於原告拍定後，具狀聲請以拍
    定之價格優先買受執行標的，有聲請狀附前開93年度執字第
    16883 號清償債務強制執行事件卷宗可稽，足證其意在排除
    原告拍定之效力，其對損害的過程及可能的損害亦足認已有
    所認識。侵權行為背於善良風俗本身即足徵引其違法性；違
    背善良風俗較諸「侵害他人權利」更具不法內容，可稱之為
    加重的違法性（參王澤鑑著，侵權行為法，第一冊，第327
    頁至第328 頁；孫森焱著，民法債編總論，上冊，第207 頁
    ）。
  (四)至被告雖另辯稱渠等聲明行使優先承購權之行為並不構成詐
    欺得利及使公務員登載不實之罪，分別經臺灣屏東地方法院
    檢察署檢察官於97年度偵字第3068號、第5897號聲請簡易判
    決處刑書中認定原告並未因渠等僭稱共有人行使優先承購權
    而受有任何損害；及經本院刑事庭於98年度簡上字第224 號
    刑事判決中依證人即代書楊毅文之證詞而宣示被告無罪，自
    不構成侵權等語。惟按刑事訴訟所調查之證據，及刑事訴訟
    判決所認定之事實，非當然有拘束民事訴訟判決之效力，最
    高法院著有38年穗上字第87號判例可資參照。次按強制執行
    程序中之拍賣，為買賣方法之一種，關於出賣人所為允為出
    賣之意思表示（拍定），應由執行法院為之，最高法院著有
    64年台上字第2200號判例足資參照。執行法院於拍賣公告載
    明原土地共有人有優先承購權，即係附解除條件之買賣，土
    地之原共有人如表示承購，則解除條件已成就，執行法院所
    為之拍定即失其效力（最高法院65年度第2 次民庭庭推總會
    議決議(二)參照）。亦即在有優先承購權人之情形，執行法院
    所為拍定之意思表示，係以優先承購權人行使優先承購權時
    即不為拍定為其解除條件，倘優先承購權人行使其權利，解
    除條件即已成就，原拍定之意思表示即失其效力。本件原共
    有土地業經確定判決分割為單獨所有，根本無共有人得主張
    行使優先承購權可言，本件若非被告劉邱秀香僭稱共有人之
    欺罔行為，原告本於拍定人之地位，自應取得拍賣標的物之
    所有權，詎被告劉邱秀香利用執行人員之不知情陷於錯誤，
    冒稱共有人而具狀聲明優先承購之欺罔行為，使原告原已合
    法成立並生效之拍賣（契約）拍定人移轉交付拍賣標的之請
    求權因而陷於給付不能，其侵害原告之債權致妨礙其新財產
    之取得，而使原告受有所失利益之損害，至為明顯，足見上
    述臺灣屏東地方法院檢察署檢察官於97年度偵字第3068號、
    第5897號聲請簡易判決處刑書中論斷原告並未因被告僭稱共
    有人行使優先承購權之行為而受有任何損害云云，顯然有欠
    允當，並非的論。另按刑法第214 條所謂使公務員登載不實
    事項於公文書罪，須一經他人聲明或申報，公務員即有登載
    之義務，並依其所為之聲明或申報予以登載，而其登載之內
    容又屬不實之事項，始足構成。若其所為聲明或申報，公務
    員尚須為實質之審查以判斷其真實與否，始得為一定之記載
    者，即非本罪所稱之使公務員登載不實，最高法院著有30年
    上字第1831號及73年台上字第1710號判例可資參照。本件執
    行法院於不動產拍定時，本應通知債權人提出最新不動產登
    記謄本，其目的即在供審核優先承買之用，以免因拍賣歷時
    甚久，優先承買權人有所變動而發生錯誤，足徵執行法院就
    優先承購之聲明應為實質之審查，業如前述，準此以言，被
    告縱僭稱共有人聲明優先承購，亦不成立使公務員登載不實
    罪，並非因被告未有僭稱共有人之行為而應判決無罪，自非
    得資此主張縱僭稱共有人亦不構成民事侵權行為自明。況該
    案證人即受被告委任辦理原共有土地判決分割登記之代書楊
    毅文於本院刑事庭98年度簡上字第224 號案件審理中明確證
    稱其知悉土地分割判決有形成之效力，於確定時即已取得單
    獨所有權等語，則被告援以證明渠等並無故意，不知已非共
    有人，依法不得優先承購云云，顯無可採。
  (五)被告雖另又辯稱原共有土地曾經債權人聲請假扣押查封，故
    於被告委託代書楊毅文申辦判決共有物分割登記時，地政機
    關曾函詢法院，執行法院應可知悉等語。惟地政機關函詢法
    院相關事項，係本於職權，非受被告委任，與被告僭稱共有
    人是否構成侵權行為本無關涉；且查被告所指地政機關函詢
    法院一節，實係指屏東縣屏東地政事務所於95年3 月6 日以
    屏所地一字第0950002713號函詢本院有關被告劉邱秀香等共
    有人持本院92年度訴字第747 號民事判決辦理分割共有物是
    否有礙查封登記之效力一事；本院旋於同年月10日由該共有
    物分割事件承辦股以屏院惠民信字第92年訴747 號函檢附相
    關法律意見答覆屏東縣屏東地政事務所，有各該往來函文影
    本附前開刑事案件卷宗（第165 頁、第166 頁）可稽，上開
    往來函文與被告僭稱共有人是否構成侵權行為亦無關涉。
  (六)綜上，被告劉邱秀香既為分割判決之當事人，被告劉庚全則
    為其訴訟代理人，渠等明知原共有土地業經分割確定，復向
    不知情之執行法院聲明行使共有人優先承購權，使不知情之
    執行人員誤將原應由業已得標拍定之原告取得之系爭不動產
    ，改由被告劉邱秀香優先承購，侵害原告之債權，妨礙其新
    財產之取得，而使原告受有所失利益之損害，客觀上應屬以
    背於善良風俗之方法，加損害於他人，而被告聲明優先承購
    之目的在於排除原告拍定之效力，渠等就原告因此不能取得
    拍賣標的之所有權之結果，乃明知並有意使其發生。從而，
    原告主張被告二人均構成民法第184 條第1 項後段之故意以
    背於善良風俗之方法，加損害於他人之侵權行為，應依同法
    第185 條規定，就其所受損害負連帶賠償責任，即屬於法有
    據。
二、再按負損害賠償責任者，除法律另有規定或契約另有訂定外
    ，應回復他方損害發生前之原狀；不能回復原狀或回復顯有
    重大困難者，應以金錢賠償其損害；損害賠償，除法律另有
    規定或契約另有訂定外，應以填補債權人所受損害及所失利
    益為限；依通常情形，或依已定之計劃、設備或其他特別情
    事，可得預期之利益，視為所失利益，民法第213 條第1 項
    、第215 條、第216 條第1 項、第2 項分別定有明文。本件
    因被告僭稱共有人之欺罔行為，使原告原已合法成立並生效
    之買賣（拍賣）契約債權遭受侵害，業如前述，依法被告自
    應回復原告損害發生前之原狀─無共有人主張優購權之狀態
    ，俾原告得本於拍定之買賣關係請求移轉及交付拍賣標的物
    。惟查被告邱秀香於取得執行法院所核發之不動產權利移轉
    證書，並辦竣拍賣及判決分割共有物登記後，業已以買賣為
    原因而移轉拍賣標的物所有權予訴外人劉義忠、劉義雄、劉
    義豐三人共有，業如前述，被告顯已不能回復原狀，原告自
    得請求以金錢賠償其損害。有關損害賠償金額之計算，目的
    係在給予原告合理之賠償，以填補其所受之損害，蓋如被告
    未僭稱共有人主張優先承購權，則原告即可取得業經其拍定
    之拍賣標的物，著眼於拍賣標的物之市價，則買受人所取得
    者即不過為該市價之價值而已。因其可以該市價將拍賣標的
    物出售，亦可以該市價自市場購得標的物，原拍定（買賣）
    契約如未被履行，則其損失也應限於市價與原拍定（買賣）
    契約價額之差額，該差額一經賠償，原告所受損害即已合理
    填補。至於決定市價之時點，應以請求時或起訴時之市價為
    準。蓋損害賠償之目的在於填補所生之損害，其應回復者，
    並非「原來狀態」，而係「應有狀態」，應將損害事故發生
    後之變動狀況考慮在內。故其價格應以加害人應為給付之時
    為準，被害人請求賠償時，加害人即有給付之義務，算定被
    害物價格時，自應以起訴時之市價為準（最高法院96年台上
    字第172 號判決；曾世雄著，損害賠償法原理，第176 頁參
    照）。
三、經查原告係於98年1 月22日向本院提起本件訴訟，有起訴狀
    暨本院收狀戳章所載日期可稽，有關本件原應移轉交付原告
    之拍賣標的物在98年1 月22日起訴時之市價，經本院囑託立
    固不動產估價師事務所鑑定結果應為511 萬8,968 元（換算
    為每平方公尺1,421 元）。就此鑑定結果，原告以其尚低於
    拍賣標的物之第一次拍賣時之底價585 萬元，認不合理等語
    ；被告則以系爭應有部分經第一、二、三次拍賣時，均無人
    投標應買，顯見並無該價值，否則應買者早已絡繹不絕，且
    估價報告書之估價結果均來自假設狀況，而該假設情形可能
    未存在或未發生，估價結果僅具參考價值，甚至毫無參考價
    值云云置辯。然查，該拍賣標的物於93年間經執行法院囑託
    廣地不動產鑑定中心有限公司鑑定其市價為583 萬5,839 元
    ，換算為每平方公尺1,620 元，而其當年度之公告土地現值
    則為每平方公尺1,500 元，該鑑定結果係斟酌土地之大眾運
    輸條件、市場學校接近性、居住環境、地區未來發展潛力、
    土地形狀及地勢等因素而為評估等情，有本院93年度執字第
    16883 號強制執行卷宗所附鑑定報告書及土地登記謄本可稽
    。而本件立固不動產估價師事務所有鑑於標的土地為一般農
    業區農牧用地，在農業發展條例之規範下，以收益法及成本
    法均無法適當評估其合理市場價格，因此採用比較法進行評
    估，針對產權、一般因素（含社會、政治、經濟、行政等因
    素）分析、區域因素（含區域描述、近鄰地區土地利用情形
    、近鄰地區建物利用情形、近鄰地區之公共設施概況、近鄰
    地區之交通運輸概況、區域環境內之重大公共建設、近鄰地
    區未來發展趨勢等因素）分析、個別因素（含土地個別條件
    、土地法定使用管制與其他管制事項、土地利用情形、公共
    設施便利性等因素）分析、不動產市場概況（含整體市場分
    析、市場供給、市場需求、市場產品型態、市場價位等因素
    ）分析及勘估標的保存之現況等項目，依最有效使用情況下
    ，復因本案係以評估98年1 月當期之不動產市場價格，以本
    地價區段○○○段）而言，在評估本案當時經搜尋各種市場
    資訊，區內並無農業用地之交易情形，故搜尋以近鄰地區（
    即坐落長治鄉○○段、永興段、德協段共四筆土地）可與本
    案形成替代或互補之交易案例為比較標的，分析評估推定其
    合理價格等情，有鑑定報告書附卷可稽。衡其針對本件土地
    所選定之估價方法應屬適當，而各項因素分析之描述、評估
    ，亦無明顯影響結果之錯誤，本院認其鑑定結果應可採取。
    兩造就立固不動產估價師事務所之上開估價方法及因素分析
    ，既未舉出有何違反不動產評估法則或常規之情，徒以鑑定
    結果不合理，或估價結果來自可能未存在或未發生之假設狀
    況，故僅具參考價值，甚至毫無參考價值云云指摘，應無足
    取。
四、是以，本件爰以立固不動產估價師事務所上開鑑定結論作為
    損害之計算依據。準此，本件原告依民法第184 條第1 項後
    段及第185 條規定，得請求被告連帶賠償之金額，應為拍賣
    標的物在98年1 月22日起訴當時之市價即511 萬8,968 元，
    減去拍定價格300 萬1,000 元之差額即211 萬7,968 元。另
    按應付利息之債務，其利率未經約定，亦無法律可據者，週
    年利率為百分之5 ，民法第203 條定有明文。本件原告就上
    開賠償金額請求被告給付自起訴狀送達翌日即98年2 月7 日
    起至清償日止，按週年利率百分之5 計算之利息，併應准許
    。
陸、綜上所述，原告依民法第184 條第1 項前段及同法第185 條
    規定，請求被告給付其284 萬9,000 元及自起訴狀送達翌日
    即98年2 月7 日起至清償日止，按週年利率百分之5 計算之
    利息，於如主文第1 項所示範圍內，為有理由，應予准許。
    逾此範圍，非有理由，應予駁回。就原告勝訴部分，兩造各
    陳明願供擔保，請准宣告假執行或免為假執行，經核均無不
    合，爰分別酌定相當之擔保金額，併准許之。至原告敗訴部
    分，其假執行之聲請已失所附麗，應駁回之。又原告併依民
    法第184 條第1 項前段規定請求，因係請求擇一為其有利之
    判決，並已獲得有利之判斷，連同其不當得利之備位主張即
    無再加審究之必要，爰不予論列，附此敘明。
據上論結，本件原告之訴為一部有理由，一部無理由，依民事訴
訟法第79條、第85條第2 項、第390 條第2 項、第392 條第2 項
、第3 項，判決如主文。
中    華    民    國    100   年    1     月    31    日
                        民事第一庭    法  官  孫  國  禎
正本係照原本作成。
如對判決上訴，須於判決送達後廿日內向本院提出上訴狀，其未
表明上訴理由者，應於提出上訴後二十日內向本院補提理由書狀
（均須按他造當事人之人數附繕本）。
如委任律師提起上訴者，應一併繳納上訴審裁判費。
中    華    民    國    100   年    1     月    31    日
                                      書記官  曾  文  玲